【裁判字號】    92,交上易,984
【裁判日期】    920819
【裁判案由】    過失致死
【裁判全文】
臺灣高等法院臺中分院刑事判決                  九十二年度交上易字第九八四號
    上  訴  人  臺灣台中地方法院檢察署檢察官
    上  訴  人
    即  被  告  戊○○
    選任辯護人  林之嵐
                蕭彩綾
                聶齊桓
右上訴人因過失致死案件，不服臺灣台中地方法院九十二年度交易字第六十二號中華
民國九十二年四月一日第一審判決（起訴案號：臺灣台中地方法院檢察署九十一年度
偵字第二○六八三號），提起上訴，本院判決如左：
      主  文
原判決撤銷。
戊○○因過失致人於死，處有期徒刑伍月，如易科罰金，以參佰元折算壹日。
      事  實
一、戊○○於民國 (下同 )九十一年五月二十四日二十時三十四分許，騎乘車牌號碼
    ＫＥＶ─八六九號重型機車，沿臺中市○○路○段外側第三線車道由自由一街往
    雙十路方向行駛，行經臺中市○○路○段三號前時，其原應注意機車行進中，駕
    駛人應注意車前狀況，隨時採取必要安全措施，且按當時天候晴朗、路面為柏油
    之市區道路、夜間有照明、道路路面乾燥、無缺陷、無障礙物、視距良好，而依
    當時情形又無不能注意之情事，乃竟疏於注意車前動態，適同一時地，陳清水亦
    沿自由路三段之該外側第三線車道由雙十路往自由一街方向行走，陳清水原應注
    意行人應在劃設之人行道行走，在未劃設人行道之道路，應靠邊行走，不得行走
    於車道上，因雙方均有前揭過失，戊○○見陳清水行走於其機車行駛之車道上時
    ，雖緊急煞車並往左閃避，該機車仍擦撞陳清水，致陳清水倒地，受有頭部外傷
    、顱腦損傷等傷害，經送醫急救後，於九十一年五月二十五日十三時五十五分不
    治死亡，戊○○見肇事後，隨即報警，於警員林暐峰至醫院時向其陳述肇事經過
    ，自首犯罪接受裁判。
二、案經戊○○自首及陳清水之子丙○○、丁○○告訴暨臺灣臺中地方法院檢察署檢
    察官據報相驗後自動檢舉偵查起訴。
      理  由
一、訊據被告戊○○固不否認於前揭時、地發生車禍，致被害人陳清水死亡之事實，
    惟否認有過失致死之犯行，辯稱：肇事當時，伊從由自由路三段過來準備要右轉
    雙十路回家，行駛在第三快車道，時速約三十公里，當時是晚上，路燈被樹遮蔽
    了，不是很清楚，被害人從伊右邊突然出來，距離伊約三、四公尺，伊儘量往左
    閃避，仍然無法閃避，才會擦撞到被害人，伊的機車就倒地了，撞擊點在快車道
    上，如果伊由正面撞到被害人，被害人正面應該會有傷痕，偵查甲○察官問伊的
    時候有比個手勢說被害人是否面對伊出來，伊說當時人在車道上，伊說是，但伊
    有說當地有陰影，伊也不是很確定，伊於警訊時已陳稱被害人是自右而左穿越車
    道，被害人若係沿路散步回家，何以不走人行道或慢車道，台中市行車事故鑑定
    委員會鑑定結果亦稱：依據車禍當時現場．．．．．認行人違規穿越道路之可能
    性較大云云，惟查：右開犯罪事實，業據告訴人丙○○、丁○○於偵、審中指訴
    甚詳，並有道路交通事故調查報告表、診斷證明書、現場圖、現場照片等在卷可
    稽，又被害人因本件車禍受傷死亡，亦經台灣台中地方法院檢察署檢察官督同檢
    驗員相驗屬實，製有相驗筆錄、相驗屍體證明書、驗斷書在卷可憑，次查被害人
    住在臺中市○○路一七六號，與其行走於自由路之左側位處同邊，被害人平日飯
    後於附近中山公園運動後，有沿自由路散步回家之習慣，業據告訴人陳述明確，
    並有證人即肇事現場寒舍茶藝館之負責人張白輝之證述在卷可參，肇事地點道路
    路面寬闊，車輛往來頻繁，被害人年紀已大自不可能橫越道路，況肇事地點對面
    並無商家，且肇事地點距天橋不遠，被害人甫自公園散步返家從天橋下來，如欲
    自對面僅可由天橋另一端下來即可，堪認被害人於事故發生時並無穿越道路之必
    要與行動，參以被告於偵查中供稱：被害人係面對伊走過來，經原審法院勘驗錄
    音帶無誤  (見原審卷第四十五、四十六頁)，另證人即警員林暐峰於本院履勘時
    證稱：伊至現場處理的時候，現場人行道上是有一些桶子堆放，至於有無阻礙通
    行伊沒有注意到等語，證人張白輝於本院履勘時證述：肇事當時伊店前人行道旁
    路邊停車格前方有停放機車，被害人倒地的位置，以現在的白線來講，被害人係
    橫躺在第一個停車格外面白線上約一半一半，如果是舊的白線可能身体三分之一
    在線上，頭的位置在那邊伊沒有印象等語，被告始終供稱係在車道上碰撞，於本
    院調查時供述：印象中整條路的停車格都有停車，包括撞擊地點旁邊之停車格等
    語，堪認事故發生時被害人並無穿越道路之必要，係於第三車道上與被告對面行
    走，被害人正面雖無傷痕，然車禍發生瞬間雙方均會閃避，恰如被告所辯被害人
    係自右而左欲橫越道路，何以左側除手部有撕裂創外，不若右側除手部外另右髖
    及右臀部有皮下出血之傷痕，尚難以此即認被害人係橫越道路，另道路交通事故
    調查報告表所載被害人係穿越道路係依被告所述記載，台中市區車輛行車事故鑑
    定委員會未審酌上情，徒以事故後被告機車行向之外側快車道內遺有刮地痕二點
    七公尺，起迄點與道路標線呈平行走向，較接近內、外車道分道線，認行人穿越
    道路肇事之可能性較大，僅係推測，況其另認若行人並非穿越道路，而係沿快車
    道行走時被撞擊，則被告疏於注意車前狀況為本案肇事主因，亦難以此即認被害
    人係橫越道路時被撞，據為有利被告之認定，再查駕駛人應注意車前狀況，隨時
    採取必要之安全措施，道路交通安全規則第九十四條第三項定有明文，被告自應
    遵守，依卷附道路交通事故調查報告表所載肇事當時天候晴、路面乾燥、無缺陷
    、道路寬闊無障礙物、夜間有照明、視距良好，肇事地點右前方之寒舍茶樓仍在
    營業時間，被告且供稱伊機車有開燈、前面沒有車子 (見本院九十二年七月二日
    筆錄)，足見當時並無不能注意之情事，詎被告竟疏於注意車前動態，致於肇事
    前三、四公尺時始發覺對面行走於車道上之被害人，因而煞避不及，撞擊被害人
    ，被害人因頭部外傷、顱腦損傷等傷害，送醫急救後，於九十一年五月二十五日
    十三時五十五分不治死亡，自有過失，雖被害人未注意道路交通安全規則第一百
    三十三條，行人應在劃設之人行道行走，在未劃設人行道之道路，應靠邊行走，
    不得行走於車道上之規定，與有過失，然此並不能解免被告過失之罪責，被告過
    失與被害人死亡間顯有相當因果關係，被告所提原審卷第六十四頁之照片因拍攝
    角度，未能顯示實際情形，與道路交通事故調查報告表所載現場情形不合，自不
    足採，末查道路交通事故之刑事案件，參與交通行為之一方，遵守交通法規秩序
    ，得信賴當時參與交通行為之對方或其他人，亦必會遵守交通法規秩序，不致有
    違反交通法規秩序之行為發生，因此，對於對方或其他人因違反交通法規秩序所
    導致之危險結果，即無注意防免之義務，而得以免負刑事上之過失責任，謂之「
    交通信賴原則」，然依通說見解，該原則並非無例外，諸如(1)對方或相對人對於
    不致發生違反交通法規秩序之行為無期待可能性，如被害人為老人、小孩、殘障
    ，無法明確期待該等人能依交通秩序而行動，則行為人仍不能免除其注意義務(2)
    行為之一方對結果之發生，若稍加注意即能認識並加以避免，如對方或相對人違
    反交通秩序顯明而易於預見之情形，亦不能免除其注意義務（最高法院七十四年
    台上字第四二一九號、九十年台上字第二四三一號判決參照）(3)以行為人本身未
    違規為前提（最高法院八十四年台上字第五三六○號判例參照），本件依附卷之
    交通事故調查報告表所載，肇事時、地之天候、路況、視距均良好、道路筆直寬
    闊，被告並無不能注意之情事，竟疏未注意車前有行人行走於車道上狀況，致於
    車禍撞擊前三、四公尺始見到被害人，因而煞避不及，撞擊被害人如上述，依前
    揭所述交通信賴原則例外(2)之情形，自無交通信賴原則之適用。綜上所述，本件
    事證明確，被告所辯顯係脫卸之詞，不足採信，其犯行應堪認定。
二、核被告所為，係犯刑法第二百七十六條第一項之過失致死罪。被告於肇事後犯罪
    未發覺前，即打電話報警並向處理警員自首並接受裁判，有被告之行動電話通聯
    紀錄及證人林暐峰之證述在卷可證，應依法減輕其刑，另被告除疏未注意車前狀
    況外並無證據證明有其他疏失，因被害人不依規定擅自進入快車道 (第三車道係
    快車道見證人林暐峰證述及鑑定報告 )，依道路交通管理處罰條例第八十六條第
    二項規定遞減其刑，原審予以論罪科刑，固非無見，惟查原審既認被告係行走於
    第三車道上被撞，漏未依道路交通管理處罰條例第八十六條第二項規定減輕被告
    刑責，尚有未洽，檢察官以原審僅憑行動電話通聯紀錄即認被告係自首為由上訴
    及被告上訴否認犯罪均無理由，然原審判決既有如上未當之處，應由本院將其撤
    銷改判，爰審酌被告過失並無前科紀錄，有台灣高等法院被告全國前案紀錄表在
    卷可參及其過失程度之輕重、犯罪所生之損害、現仍在學、於車禍發生後立即報
    警自首，並將被害人陳清水送醫、本件車禍被害人亦有過失暨本件未能達成和解
    係因被告目前無資力賠償等一切情狀，量處如主文第二項所示之刑，並諭知易科
    罰金之折算標準。
三、據上論斷，應依刑事訴訟法第三百六十九條第一項前段、第三百六十四條、二百
    九十九條第一項前段、道路交通管理處罰條例第八十六條第二項、刑法第二百七
    十六條第一項、第六十二條前段、第四十一條第一項前段、罰金罰鍰提高標準條
    例第一條前段、第二條，判決如主文。
 本案經檢察官乙○○到庭執行職務。
中      華      民      國      九十二      年      八    月    十九    日
                                   臺灣高等法院臺中分院刑事第九庭
                                         審判長法  官  陳  筱  珮
                                               法  官  吳  重  政
                                               法  官  康  應  龍
右正本證明與原本無異。
不得上訴。
                                               書記官  黃  薰  慧
中      華      民      國    九十二     年      八       月    二十    日
                                                                        Ｆ


司法院資訊處製作；財團法人民間司法改革基金會備份。
